【裁判字號】    99,訴,437
【裁判日期】    990609
【裁判案由】    塗銷所有權移轉登記 等
【裁判全文】
臺灣高雄地方法院民事判決               99年度訴字第437號
原      告  寰辰資產管理股份有限公司
法定代理人  戊○○
訴訟代理人  丁○○
            己○○
            甲○○
被      告  丙○○○
            乙○○
上列當事人間請求塗銷所有權移轉登記等事件，經本院於民國99
年5 月26日言詞辯論終結，判決如下：
    主      文
原告之訴駁回。
訴訟費用由原告負擔。
    事實及理由
一、原告主張：訴外人薛麗寬於民國90年10月間，邀同被告乙○
    ○為連帶保證人，以附條件買賣之方式，向訴外人奇異資融
    股份有限公司（下稱奇異公司）購買汽車一部，約定價金為
    新臺幣（下同）1,044,800 元，分48期攤還，每期應付19,4
    75元，惟薛麗寬自91年6 月起即未依約清償，嗣奇異公司於
    96年8 月2 日將此債權讓與伊，而迄今該債權尚有本金565,
    284 元及自96年12月22日起至清償日止按年息20% 計算之利
    息未獲清償。而伊為行使債權，乃於98年12月18日依乙○○
    之住所查詢所有權人資料，並申請調閱其名下不動產之異動
    索引資料時，始發現其於93年10月11日將所有坐落高雄縣茄
    萣鄉○○段921 地號土地及其上門牌號碼高雄縣茄萣鄉○○
    路121 巷11號建物（同段189 建號，下稱系爭房地）贈與予
    其配偶即被告丙○○○，並於93年10月18日向高雄縣路竹地
    政事務所辦畢所有權移轉登記，而經此移轉登記後被告乙○
    ○名下已無財產可供清償，是此自有害於伊之債權，為此爰
    依民法第244 條第1 項、第4 項之規定提起本訴。並聲明：
    (一)被告間就系爭房地以夫妻贈與為原因之債權行為及移轉所
    有權之物權行為均應予撤銷。(二)被告丙○○○應將系爭房地
    於93年10月18日以夫妻贈與為原因之所有權移轉登記塗銷。
二、被告則以：被告乙○○因無工作收入，系爭房地之房貸均由
    被告丙○○○所繳納，始將系爭房地之所有權移轉登記至丙
    ○○○名下等語資為抗辯。並聲明：原告之訴駁回。
三、兩造不爭執事項
  (一)被告乙○○擔任訴外人薛麗寬附條件買賣契約之連帶保證人
    ，惟薛麗寬自90年12月25日起即未按期償還上開契約之本息
    ，而積欠奇異公司債務，被告乙○○自應負連帶清償之責，
    嗣奇異公司已將此對乙○○之債權讓與原告，而迄今被告乙
    ○○尚積欠原告本金565,284 元及自96年12月22日起至清償
    日止按年息20% 計算之利息。
  (二)系爭房地原為被告乙○○所有，於93年10月18日以夫妻贈與
    為原因移轉登記至其配偶即被告丙○○○名下。
  (三)被告乙○○於93年10月18日將系爭房地移轉登記至丙○○○
    名下後，已無資力清償本件積欠原告之債務。
四、得心證之理由
    按債務人所為之無償行為，有害及債權者，債權人得聲請法
    院撤銷之；前條撤銷權，自債權人知有撤銷原因時起，一年
    間不行使，或自行為時起，經過十年而消滅，民法第244 條
    第1 項、第245 條分別定有明文。而民法第244 條第1 項之
    撤銷訴權，依同法第245 條規定，自債權人知有撤銷原因時
    起，一年間不行使而消滅。該項法定期間為除斥期間，其時
    間經過時權利即告消滅。此項除斥期間有無經過，縱未經當
    事人主張或抗辯，法院亦應先為調查認定，以為判斷之依據
    ，最高法院85年台上字第1941號判例可供參照。是本件原告
    既係主張具有民法第244 條第1 項之撤銷訴權，本院自應調
    查其除斥期間有無經過而為判斷之依據。查被告間係於93年
    10月18日即已為系爭房地所有權之移轉登記已如前述，是其
    移轉迄今業已逾1 年期間，而原告固主張其係於欲聲請強制
    執行之際，依被告乙○○之住址反查該址建物所有人，始得
    知系爭房地移轉情事，是其提起本訴尚未逾除斥期間云云，
    並提出土地及建物登記謄本為證，惟原告所提出系爭房地之
    土地及建物登記謄本、異動索引的列印時間雖分別為98年12
    月18日、29日，然此列印日期本會因原告多次申請而依次更
    新，此自難以遽信為最初申請之日期。又原告債權讓與通知
    係於96年12月25日寄至系爭房地處，經被告乙○○之妻代為
    收受，此有中華郵政掛號郵件收件回執在卷可參（見本院卷
    第15頁），且為兩造所不爭執，依此，原告於96年12月間應
    即知被告乙○○住於系爭房地址，並於當時依該址為債權讓
    與通知之事實，而原告經本院詢問後復自陳係於99年1 月間
    寄發債權讓與通知後，於收受債權讓與通知回執，依其上住
    址查詢而得知系爭房地移轉等情，此有原告99年4 月26日民
    事準備書狀在卷可按（見本院卷第77頁），其又於準備程序
    時陳稱：「（通知債權讓與後即依址查詢而得知贈與？）是
    。」，嗣方於99年5 月7 日以書狀改稱係於欲聲請強制執行
    之際，以被告乙○○住址反查得知云云，而依上開土地及建
    物登記謄本之列印日期均於98年間，乃早於原告99年4 月26
    日書狀所述之99年間，固可得知該書狀所載確有錯誤，然參
    以原告99年4 月26日之民事準備書狀及開庭所陳一致，嗣發
    現債權讓與通知時點係於96年方更改為欲強制執行之際反查
    得知乙節，並衡以原告既有以債務人住址反查得知房地移轉
    而為保全債權之方式或慣例，且其於96年12月間即獲轉讓債
    權並知原告於系爭房地之住所址，衡情其應無可能延宕迄98
    年12月間方以此址進行反查被告乙○○財產等情，足認原告
    99年4 月26日準備書狀及準備程序所陳固有上開係於99年1
    月通知之誤載，惟其所陳之知悉系爭房地移轉時點應仍以其
    前述之於通知被告乙○○債權讓與後即以其住址反查得知等
    語較為可採，則其既於96年12月間已向被告乙○○為債權讓
    與通知，並即依被告乙○○住址反查得知系爭房地所有權移
    轉之情，其迄99年2 月方提起本訴，自已逾1 年之除斥期間
    ，依法其自不得再行請求撤銷被告間系爭房地移轉之債權及
    物權行為。
五、從而原告依民法第244 條第1 項、第4 項之規定請求撤銷被
    告間就系爭房地以夫妻贈與為原因之債權行為及移轉所有權
    之物權行為，並請求被告丙○○○塗銷系爭房地於93年10月
    18 日 以夫妻贈與為原因之所有權移轉登記，均無理由，應
    予駁回。
六、本件事證已臻明確，兩造其餘之攻擊防禦方法及訴訟資料，
    經核與判決結果不生影響，爰無庸一一論述，附此敘明。
七、據上論結，原告之訴為無理由。依民事訴訟法第78條，判決
    如主文。
中    華    民    國    99    年    6     月    9     日
                  民事第四庭  審判長法  官  黃宏欽
                                    法  官  楊淑珍
                                    法  官  楊淑儀
正本係照原本作成。
如不服本判決，應於送達後20日內，向本院提出上訴狀並表明上
訴理由，如於本判決宣示後送達前提起上訴者，應於判決送達後
10日內補提上訴理由書（須附繕本）。
中    華    民    國    99    年    6     月    9     日
                                    書記官  王資惠

司法院資訊處製作；財團法人民間司法改革基金會備份。
